臺灣嘉義地方法院刑事判決　　　　　　　 96年度簡上字第4號
上　訴　人　臺灣嘉義地方法院檢察署檢察官
被　　　告　甲○○
上列上訴人因被告偽造文書案件，不服本院九十五年度嘉簡字第
一二七四號中華民國九十五年十一月十日所為第一審判決（聲請
簡易判決處刑書案號：九十五年度偵字第二四八一號），提起上
訴，本院管轄之第二審合議庭判決如下：
    主  文
上訴駁回。
    事  實
一、甲○○於民國八十八年四月間因亟需資金週轉運用，欲以其
    所有坐落嘉義縣竹崎鄉○○○段396-5、398、621-1、678、
    799-2、808、813、1135、1791、1792 -5、1796、1825、18
    37-5、1837-6號等十四筆土地之應有部分二十分之十作為擔
    保（該十四筆土地共有人為甲○○及其胞兄乙○○二人）向
    嘉義縣竹崎鄉農會（下稱竹崎鄉農會）申請貸款，惟因竹崎
    鄉農會貸款作業上須檢附共有土地之分管圖以供估價核貸參
    考，甲○○為求迅速貸得款項，明知未經共有人即其兄乙○
    ○之同意，竟基於行使偽造私文書之概括犯意，於八十八年
    四月十二日辦理貸款前某日，在嘉義縣竹崎鄉某刻印店內，
    利用不知情之不詳姓名、年籍成年女子，偽刻其兄「乙○○
    」印章乙枚後，再蓋用於分管圖上，並在分管圖上偽造「乙
    ○○」之簽名，而偽造如附表編號一所示之簽名及印文，以
    偽造分管圖三紙，再委由不知情之代書林金源交予竹崎鄉農
    會作為抵押貸款資料以行使，足生損害於乙○○及竹崎鄉農
    會授信貸款業務之正確性。遂得以其上開十四筆土地之應有
    部分設定新臺幣（下同）三百二十五萬元之最高限額抵押，
    而向竹崎鄉農會申請貸款二百八十八萬元，並獲得核准貸款
    二百六十萬元。後於八十九年六月間，甲○○復因資金週轉
    需求，欲再以所有坐落嘉義縣竹崎鄉○○○段800、798、78
    7 地號土地之應有部分二十分之十（該三筆土地共有人為甲
    ○○及乙○○二人），及其所有坐落同地段814、815地號土
    地之應有部分八分之一（該二筆土地共有人為甲○○、乙○
    ○、柳繁將、邱焜錦、邱顯榮、邱祥淇等六人），向竹崎鄉
    農會申請貸款，乃承上開行使偽造私文書之摡括犯意，未經
    乙○○、柳繁將、邱焜錦、邱顯榮、邱祥淇等五人同意，竟
    在八十九年六月九日辦理貸款前某日，利用不知情之代書林
    金源至刻印店偽刻其餘五名共有人之印章各乙枚後，再蓋用
    於分管圖上，並在分管圖上偽造其餘五名共有人之簽名，而
    偽造如附表編號二所示之簽名及印文，以偽造分管圖二紙，
    再委由不知情之代書林金源交予竹崎鄉農會作為抵押貸款資
    料以行使，足生損害於其餘共有人及竹崎鄉農會授信貸款業
    務之正確性，遂得以其上開五筆土地之應有部分設定三十八
    萬元之最高限額抵押，而向竹崎鄉農會申請貸款三十五萬元
    ，並獲得核准貸款三十萬元。嗣因甲○○無力償還上開貸得
    款項，竹崎鄉農會乃於九十一年間向本院聲請強制執行，拍
    賣上開經設定抵押權土地之應有部分，乙○○始知上情。
二、案經乙○○訴由臺灣嘉義地方法院檢察署檢察官偵查後聲請
    以簡易判決處刑。
    理  由
一、按被告以外之人於審判外之陳述，經當事人於審判程序同意
    作為證據，法院審酌該言詞陳述或書面陳述作成時之情況，
    認為適當者，亦得為證據。當事人、代理人或辯護人於法院
    調查證據時，知有第一百五十九條第一項不得為證據之情形
    ，而未於言詞辯論終結前聲明異議，視為有前項之同意，刑
    事訴訟法第一百五十九條之五定有明文。查本件認定事實所
    引用之證人即告訴人乙○○、證人柳建平、許永霖、邱焜錦
    、邱顯榮、邱祥淇、柳繁將、劉瑞賓、林章仁、林金源之證
    詞、嘉義縣竹崎地政事務所函、土地登記申請書、不動產權
    利移轉證書、證人許永霖身分證影本、抵押權登記申請書、
    抵押權設定契約書、被告甲○○身分證影本、戶籍謄本、印
    鑑證明、臺灣嘉義地方法院九十四年度偵字第三二九六號不
    起訴處分書、嘉義縣竹崎鄉農會函、告訴人乙○○之全戶戶
    籍謄本、土地登記簿謄本、嘉義縣竹崎鄉農會貸款申請書、
    放款批覆書、地籍圖、分管圖、嘉義縣竹崎鄉農會交易明細
    表、取款憑條、土地登記申請書暨竹崎鄉農會抵押權設定契
    約書、土地登記申請書暨許永霖抵押權設定契約書、嘉義縣
    竹崎地政事務所異動索引、被告甲○○書立之切結書等證據
    方法，被告於本院行準備程序時表示同意調查，且經本院於
    審理時逐一提示予被告表示意見，被告復未於言詞辯論結前
    聲明異議。本院審酌採納上開傳聞證據，無礙被告於程序上
    之彈劾詰問權利，而認上開傳聞證據合於刑事訴訟法第一百
    五十九條之一第二項、同法第一百五十九條之四及同法第一
    百五十九條之五等規定，因而均具證據能力，合先敘明。
二、訊據被告甲○○對伊於上開時、地未經告訴人乙○○同意而
    委由代書持上開分管圖向竹崎鄉農會申辦貸款之事實固坦承
    不諱，然仍辯稱：分管圖上其餘共有人之簽名及印文並非伊
    所偽造云云。惟查：
  （一）被告於九十三年度發查字第八０八號案件偵查中及本案
        偵查中均供承：本案所有分管圖及其上所有簽名、蓋章
        均為伊所製作；地籍圖及分管圖均是代書林金源交給伊
        ，因為當時伊急需用錢，並未告訴證人乙○○（見九十
        三年度發查字第八０八號偵查卷第182頁、第183頁；九
        十四年度交查字第六０七號偵查卷第67頁）等語明確；
        參以證人即代書林金源於偵查中證稱：伊僅送地籍圖謄
        本及土地登記簿謄本到農會去，分管圖是農會交給伊，
        伊再交給被告甲○○自行處理共有人之簽名、蓋章事宜
        （見九十三年度發查字第八０八號偵查卷第 171頁、九
        十四年度交查字第六０七號偵查卷第67頁）等情，復有
        被告提出之切結書乙紙（見九十三年度發查字第八０八
        號偵查卷第185頁、第186頁）附卷可稽，再對照被告於
        本院審理時供稱：代書當初先拿一些空白的土地分管圖
        給伊簽，伊因要貸款所以去刻告訴人乙○○之印章；第
        二次申辦貸款時伊亦未拿土地分管圖給其餘共有人蓋章
        ，伊跟代書說只要把錢貸出來，全權授權其處理，而除
        代書費用外，伊並未另外支付報酬予代書（見本院卷第
        52頁至第56頁）等語，前後勾稽以觀，被告既已自承分
        管圖係先由代書轉交予伊製作，後再委由代書處理，且
        被告除通常代書費用外，亦未支付額外報酬及利益予證
        人即代書林金源，衡情證人林金源自無由僅為賺取代書
        費用，明知被告未經其餘共有人同意而甘冒共同行使偽
        造私文書刑責率予代辦申辦貸款手續，足見被告係因亟
        需資金週轉而為達上開二次申辦貸款順利核貸之目，先
        後自行偽造及利用不知情之代書偽造共有人印章及如附
        表所示之簽名、印文於分管圖甚明。是被告翻異前詞辯
        稱：分管圖上其餘共有人之簽名及印文並非伊所偽造云
        云，顯係卸責之詞，自不足採。
  （二）被告先後於上開時、地委由代書檢附上開偽造之分管圖
        五紙，二次向竹崎鄉農會以上開其所有之土地應有部分
        設定最高限額抵押權而辦理貸款手續以行使，並貸得上
        開款項等情，則據被告迭於偵查中及本院審理時均供承
        不諱，核與證人即告訴人乙○○、證人柳建平、許永霖
        、邱焜錦、邱顯榮、邱祥淇、柳繁將、劉瑞賓、林章仁
        於偵查中之證述情詞大致相符，並有嘉義縣竹崎鄉農會
        函、告訴人乙○○之全戶戶籍謄本、土地登記簿謄本、
        嘉義縣竹崎鄉農會貸款申請書、放款批覆書、地籍圖、
        分管圖、嘉義縣竹崎鄉農會交易明細表、取款憑條、嘉
        義縣竹崎地政事務所函、土地登記申請書暨竹崎鄉農會
        抵押權設定契約書、嘉義縣竹崎地政事務所異動索引附
        卷可稽，是此部份事實，至為明灼，亦堪認定。
  （三）按刑法第二百十條所稱足生損害於公眾或他人，以有損
        害之虞為已足，不以實際發生損害為要件，且此所謂損
        害，亦不以經濟價值為限，最高法院四十三年臺上字第
        三八七號、五十一年臺上字第一一一一號判例闡釋甚明
        。本件被告欲以其共有土地之應有部分設定擔保以申辦
        貸款，然竟為迅速獲得核貸，而未徵得共有土地之其餘
        共有人同意，擅自偽造其餘共有人之印章、印文及簽名
        於分管圖上，復持以向竹崎鄉農會申辦貸款，自對於其
        餘共有人印章、印文、署押在社會經濟活動上流通，憑
        添辨識真正之困難及風險，亦使竹崎鄉農會審核其貸款
        申請之基礎資料與事實有間，揆諸上開說明，其上開行
        為將對於其餘共有人之權益與竹崎鄉農會授信貸款業務
        之正確性足以生損害無疑。
  （四）綜上所述，本件事證明確，被告上開犯行至堪認定，應
        依法論科。
三、核被告所為，係犯刑法第二百十六條、二百十條行使偽造私
    文書罪。而被告利用不詳刻印店內不知情之成年人偽造「乙
    ○○」印章乙枚及利用不知情代書委由刻印店不知情之成年
    人偽造「乙○○」、「柳繁將」、「邱焜錦」、「邱顯榮」
    及「邱祥淇」印章各乙枚及偽造如附表所示簽名及印文，為
    間接正犯。又被告上開偽造署押及印文於分管圖上，均屬偽
    造私文書之部分行為；且被告上開各該偽造私文書之低度行
    為均應分別為行使各該偽造私文書之高度行為所吸收；其偽
    造印章之低度行為則為偽造印文之高度行為所吸收，均不另
    論罪。至被告於八十八年四月十二日前某日，為申辦貸款而
    偽造分管圖三張，復於八十九年六月九日前某日，為申辦貸
    款而偽造分管圖二紙，皆係為辦理該二次貸款申請手續之目
    的始於各張分管圖上偽造如附表所示之署名及印文，顯係於
    密切接近之時間及處所反覆實施，而侵害同一之法益，是各
    行為間之獨立性極為薄弱，依一般健全社會觀念，實難以強
    行分開，應視為數個舉動之接續施行，合為包括之一行為予
    以評價，各屬接續犯。再按行為後法律修正，致行為時與裁
    判時之法律規定不同，而有刑法第二條第一項行為後法律變
    更之情形者，應比較新舊法，依「從舊從輕」之法則，適用
    最有利於行為人之法律；又所稱「法律變更」應係指刑罰法
    律變更，即犯罪構成要件或處罰之內容變更，或「罪」「刑
    」雖未變更，但因法條修正結果，使刑罰之實質內容發生變
    動而輕重之別者而言。查：
  （一）被告行為後，刑法第五十六條連續犯之規定，業於九十
        五年七月一日刪除並施行，被告修正施行前犯行，因行
        為後連續犯規定廢止，影響刑罰利或不利之法律效果，
        自屬法律變更，依新法第二條第一項前段規定比較新、
        舊法結果，應適用較有利於被告之行為時舊法論以連續
        犯（最高法院九十五年第八次刑事庭會議決議參照）。
        本件被告上開先後二次行使偽造私文書犯行，時間緊接
        ，手法一致，所犯均係構成要件相同之罪名，顯係基於
        概括犯意為之，應依廢止前刑法第五十六條規定論以一
        罪，並加重其刑。
  （二）被告行為時之易科罰金折算標準，依修正前刑法第四十
        一條第一項前段規定：「犯最重本刑為五年以下有期徒
        刑以下之刑之罪，而受六個月以下有期徒刑或拘役之宣
        告，因身體、教育、職業、家庭之關係或其他正當事由
        ，執行顯有困難者，得以一元以上三元以下折算一日，
        易科罰金。」及修正前罰金罰鍰提高標準條例第二條前
        段（現已刪除）規定，就其原定數額提高為一百倍折算
        一日，應以銀元三百元折算一日，經折算為新臺幣後，
        應以新臺幣九百元折算為一日。惟九十五年七月一日修
        正公布施行之刑法第四十一條第一項前段規定：「犯最
        重本刑為五年以下有期徒刑以下之刑之罪，而受六個月
        以下有期徒刑或拘役之宣告者，得以新臺幣一千元、二
        千元或三千元折算一日，易科罰金。」比較修正前後之
        易科罰金折算標準，以九十五年七月一日修正公布施行
        前之規定，較有利於被告，依刑法第二條第一項前段之
        規定，應適用修正前刑法第四十一條第一項前段及廢止
        前罰金罰鍰提高標準條例第二條規定，定其折算標準。
四、原審基此因認被告罪證明確，審酌被告高職畢業之智識程度
    ，並無前科之素行，為求迅速通過申辦貸款手續而起意行使
    偽造不實分管圖之犯罪動機、目的及犯罪手段，而對其餘共
    有人及竹崎鄉農會授信貸款業務之正確性所生之損害，惟念
    其犯罪後坦承主要犯行，態度尚稱良好等一切情狀，援引刑
    事訴訟法第四百四十九條第一項前段、第四百五十條第一項
    、第四百五十四條第二項，刑法第二條第一項前段、第五十
    六條（修正前）、第二百十六條、第二百十條（贅引刑法第
    二百十七條第一項、現行法規所定貨幣單位折算新臺幣條例
    第二條）、第二百十九條、第四十一條第一項前段（修正前
    ），罰金罰鍰提高標準條例第二條（修正前），逕以簡易判
    決量處被告有期徒刑三月，並諭知易科罰金之折算標準，且
    將本件被告利用他人所偽刻之「乙○○」印章二枚，「柳繁
    將」、「邱焜錦」、「邱顯榮」及「邱祥淇」印章各一枚，
    及如附表所示之分管圖上所偽造共計署名十五枚及印文十三
    枚，均依刑法第二百十九條之規定予以宣告沒收（宣告沒收
    印章六枚之顯然誤寫部分，業經原審裁定更正），本院經核
    原判決認事用法，並無違誤，量刑亦屬妥適。至檢察官據告
    訴人乙○○請求提起上訴指摘原審未查明共犯係何人，原審
    判決自有未洽云云。惟按刑事訴訟法第一百六十一條第一項
    規定：檢察官就被告犯罪事實，應負舉證責任，並指出證明
    之方法。因此，檢察官對於起訴之犯罪事實，應負提出證據
    及說服之實質舉證責任。倘其所提出之證據，不足為另有共
    犯與被告共同實施犯罪之積極證明，或其指出證明之方法，
    無從說服法院以形成另有共犯與被告共同實施犯罪之心證，
    法院自無由認定另有共犯與被告共同實施犯罪之事實。查本
    件檢察官聲請簡易判決處刑時原即未認定被告上開犯行係有
    其他共犯參與，且於依據告訴人乙○○請求而提起上訴後，
    復未就其上訴所指摘情節提出任何補強證據，並指出證明之
    方法，以說服本院形成另有共犯與被告共同實施犯罪之心證
    ；而本院復已就卷內既有證據反覆推敲，相互勾稽，認上訴
    意旨所指摘另有共犯與被告共同實施犯罪等節之證明，仍無
    法達於通常一般之人均不致有所懷疑，而得確信為真實之程
    度，揆諸上開說明，檢察官依據告訴人請求而提起上訴，自
    難認有理由，應予駁回。
據上論斷，應依刑事訴訟法第四百五十五條之一第一項、第三項
、第三百六十八條，判決如主文。
本案經檢察官鄭葆琳到庭執行職務。
中　　華　　民　　國　　96　　年　　 3　　月　　15　　日
                  刑事第一庭  審判長法  官   許進國
                                    法  官   黃琴媛
                                    法  官   曾宏揚
上列正本證明與原本無異。
本件不得上訴。
中　　華　　民　　國　　96　　年　　 3　　月　　15　　日
                                    書記官   陳慶昀
附錄論罪科刑法條：
刑法第二百十條
（偽造變造私文書罪）
偽造、變造私文書，足以生損害於公眾或他人者，處 5 年以下有
期徒刑。
刑法第二百十六條
（行使偽造變造或登載不實之文書罪）
行使第 210 條至第 215 條之文書者，依偽造、變造文書或登載
不實事項或使登載不實事項之規定處斷。
附表：（參見九十三年度發查字第八０八號偵查卷）
┌──┬────────────────────────────┐
│編號│應沒收之署押、印文                                      │
├──┼────────────────────────────┤
│一  │八十八年四月十二日申辦貸款被告所行使之偽造三張分管圖上：│
│    │ （一）「乙○○」簽名一枚、印文二枚（第六十二頁）。     │
│    │ （二）「乙○○」簽名一枚、印文二枚（第六十六頁）。     │
│    │ （三）「乙○○」簽名一枚、印文二枚（第七十一頁）。     │
├──┼────────────────────────────┤
│二  │八十九年六月九日申辦貸款被告所行使之偽造二張分管圖上：  │
│    │ （一）「乙○○」簽名二枚、印文一枚（第七十四頁）。     │
│    │ （二）「乙○○」簽名二枚及印文一枚、「柳繁將」簽名二枚 │
│    │       及印文一枚、「邱焜錦」簽名二枚及印文一枚、「邱顯 │
│    │       榮」簽名二枚及印文二枚、「邱祥淇」簽名二枚及印文 │
│    │       一枚（第七十六頁）。                             │
└──┴────────────────────────────┘
